臺灣雲林地方法院民事判決
110年度六簡更一字第1號
原      告  台新國際商業銀行股份有限公司

法定代理人  尚瑞強  


訴訟代理人  張智賢  
            陳怡安  
            王裕程  
參  加  人  遠東國際商業銀行股份有限公司


法定代理人  侯金英  
訴訟代理人  林芷伃伃
被      告  呂世明  
            呂龍樹  
            呂金鋒  



上列當事人間110年度六簡更一字第1號撤銷遺產分割登記事件，
於民國110年8月10日言詞辯論終結，本院判決如下：
    主    文
原告之訴駁回。
訴訟費用新臺幣貳仟貳佰壹拾元由原告負擔。
參加訴訟費用新臺幣壹仟元由參加人負擔。
    事實及理由
壹、程序方面：
一、按就兩造之訴訟有法律上利害關係之第三人，為輔助一造起
    見，於該訴訟繫屬中，得為參加，民事訴訟法第58條第1 項
    定有明文。查本件參加人遠東國際商業銀行股份有限公司主
    張其為被告呂世明之債權人，並提出台灣台中地方法院102 
    年度司執字第96289號債權憑證為證（見本院109年度六簡調
    字第159號卷第177頁），堪信參加人對於被告呂世明確有債
    權存在。本件原告主張撤銷被告間就如附表所示遺產（下稱
    系爭遺產）所為之分割遺產協議，若原告於本件訴訟獲得勝
    訴判決，則參加人確將因本判決之結果，間接受有其對於被
    告呂金峰之債權可獲清償之利益，自應認有法律上利害關係
    ，核其為輔助原告聲明參加訴訟，尚無不合，應予准許。
二、次按訴狀送達後，原告不得將原訴變更或追加他訴。但請求
    之基礎事實同一、擴張或減縮應受判決事項之聲明者，及訴
    訟標的對於數人必須合一確定時，追加其原非當事人之人為
    當事人者，民事訴訟法第255 條第1 項第2 款、第3 款及第
    5 款分別定有明文。經查，本件原告起訴時原請求：㈠被告
    就被繼承人呂其源所遺如附表所示之遺產於民國（下同）99
    年4月23日所為之遺產分割協議之債權行為及被告呂龍樹就
    前述之遺產分割協議，於99年5月19 日所為之分割繼承登記
    之物權行為，均應予以撤銷；㈡被告呂龍樹應將被繼承人呂
    其源所遺如附表所示之不動產，於登記日期99年5月19 日之
    分割繼承登記予以塗銷，嗣於本院109 年8月19日具狀變更
    聲明為：㈠被告就被繼承人呂其源所遺如附表所示之遺產於9
    9年4月23日所為之遺產分割協議之債權行為及被告呂龍樹就
    附表編號1至11所示之遺產分割協議，於99年5月19 日所為
    之分割繼承登記之物權行為，均應予以撤銷；㈡被告呂龍樹
    應將被繼承人呂其源所遺如附表編號1至11所示之不動產，
    於登記日期99年5月19 日之分割繼承登記予以塗銷（見本院
    109年度六簡調字第159號卷第213頁），核其請求之基礎事
    實同一，揆諸首揭規定，自應准許。
三、被告呂世明、呂龍樹經合法通知，均未於最後言詞辯論期日
    到場，核無民事訴訟法第386 條各款所列情形，爰依原告聲
    請，由其一造辯論而為判決。
貳、實體事項
一、原告起訴主張：緣被告即債務人呂世明積欠原告新台幣（下
    同）20萬0,841 元及利息未償。經查被繼承人呂其源遺有遺
    產，唯恐被告呂世明繼承遺產後遭原告追索，乃予被告呂龍
    樹、呂金峰合意，由被告呂龍樹為被繼承人呂其源遺留之不
    動產為繼承登記，被告呂世明則全然放棄繼承登記，爾後再
    於99年5月19日辦理繼承登記宇呂龍樹，不啻等同將被告呂
    世明應繼承之財產權利無償移轉予被告呂龍樹，自屬有害於
    原告之債權。再者，被繼承人呂其源過世後，其繼承人未向
    法院聲請拋棄繼承，則呂其源所遺留之遺產應由被告等共同
    繼承，被告呂世明應繼承之財產權利無償移轉予被告呂龍樹
    ，亦屬詐害債權行為，爰依民法第244 條第1 項、第4 項提
    起本件訴訟等語。並聲明：㈠被告就被繼承人呂其源所遺如
    附表所示之遺產於99年4月23日所為之遺產分割協議之債權
    行為及被告呂龍樹就附表編號1至11所示之遺產分割協議，
    於99年5月19 日所為之分割繼承登記之物權行為，均應予以
    撤銷；㈡被告呂龍樹應將被繼承人呂其源所遺如附表編號1至
    11所示之不動產，於登記日期99年5月19 日之分割繼承登記
    予以塗銷。
二、被告部分：
㈠、被告呂龍樹則以：被告呂世明及呂金鋒在繼承開始前，因經
    營事業長年向被繼承人受有資金上之贈與，被繼承人為兄弟
    間公平，才表示不動產部分由被告呂龍樹繼承、動產部分則
    由被告呂世明及被告呂金鋒分別繼承。另被繼承人此遺願之
    另一理由乃是早年被告呂龍樹擔任警員時，兩位弟弟即被告
    呂世明、呂金鋒尚小，由被告呂龍樹幫忙照顧家庭開支，其
    所領之薪水亦全數交由雙親支配置產。另被繼承人表達此遺
    願時，訴外人羅清源亦在場能做證。
㈡、被告呂金鋒則以：我不同意，那時候分動產的時候，當時被
    告呂世明分到NT-3268號自小客車，為何原告沒有去執行。
㈢、被告呂世明經本院合法通知後，均未於言詞辯論期日到場，
    亦未提出書狀作何聲明或陳述。
三、本院之判斷：
㈠、按債務人所為之無償行為，有害及債權者，債權人得聲請法
    院撤銷之。債權人依第1 項之規定聲請法院撤銷時，得並聲
    請命受益人或轉得人回復原狀，但轉得人於轉得時不知有撤
    銷原因者，不在此限。民法第244 條第1 、4 項分別定有明
    文。又繼承權固為具有人格法益之一身專屬權利，惟於繼承
    人未拋棄繼承，而本於繼承與其他繼承人對於遺產全部為公
    同共有時，該公同共有權已失其人格法益性質，而為財產上
    之權利。從而，繼承人間之遺產分割協議，係公同共有人間
    就公同共有物所為之處分行為，倘全部遺產協議分割歸由其
    他繼承人取得，對未分割取得遺產之該繼承人而言，形式上
    係無償行為，若害及債權人之債權實現，債權人應得提起民
    法第244 條第1 項之撤銷訴訟（臺灣高等法院暨所屬法院10
    5 年法律座談會民事類提案第6 、7 號研討結果參照）。另
    約由債務人以外之繼承人單獨取得全部遺產之分割協議，係
    為消滅因繼承而生之公同共有關係，苟未因此增加債務人之
    不利益，要難認係有害於債權人之法律行為，蓋債權人貸予
    款項或與債務人發生債之關係時所評估者，係債務人本身之
    資力，通常不會就債務人之被繼承人資力併予評估，故債權
    人自應以債務人個人之財產為其信賴之基礎，其對債務人之
    被繼承人之期待，亦難認有保護之必要。且繼承人就遺產所
    為遺產分割協議，係繼承人就遺產之權利互為協議後，再行
    分配遺產之權利，為多數繼承人之共同行為，衡諸一般社會
    常情，繼承人間分割遺產時，往往係考量被繼承人生前意願
    、繼承人對被繼承人之貢獻（如有無扶養之事實、生前的照
    顧等）、家族成員間的情感與恩情（如協議由仍在世之父母
    親一方取得全數遺產，作為該仍在世父母親之照護或費用支
    出）、被繼承人生前已分配予各繼承人之財產（如贈與之歸
    扣）、是否承擔祭祀義務等諸多因素，故遺產分割協議，苟
    未因此增加債務人之不利益，即難認有害及債權人之債權，
    債權人應無從爰引民法第244 條第1 、2 項規定，聲請法院
    撤銷之。
㈡、查原告主張被告呂世明欠款未償等前提事實，業據原告提出
    與其主張相符之申請書、交易紀錄查詢等件為據，且被告呂
    世明已於相當時期受合法之通知，於言詞辯論期日不到場，
    亦未提出準備書狀爭執，而到場之被告呂龍樹、呂金峰亦不
    為爭執，是依民事訴訟法第436條第2項、第280條第3項前段
    準用同條第1項前段之規定，堪信原告主張為真。又訴外人
    呂其源業於99年4月23日死亡，被告3人乃其法定繼承人，且
    均未拋棄繼承，並曾於99年5月8日出具遺產分割協議書（下
    稱系爭不動產分割協議），表明彼等同意系爭不動產歸由被
    告呂龍樹1人繼承取得，進而於99年5月19日，以分割繼承為
    登記原因，就系爭不動產辦理所有權之移轉登記完竣，業經
    本院職權函調系爭不動產移轉登記之申登資料核閱屬實，此
    有雲林縣斗六地政事務所109年6月12日斗第一字第10900042
    76號函暨土地登記申請書、遺產分割協議書等影本附卷為憑
    。再者，原告雖承前基礎事實，主張系爭遺產分割協議以及
    系爭不動產之移轉登記，均係其債務人即被告呂世明之「無
    償行為」云云，然因「遺產分割」本即事涉個別遺產間之分
    配或交換，甚至是繼承人彼此間之損益分配，故系爭不動產
    僅止登記於一部分繼承人（即被告呂龍樹）名下之客觀事實
    ，本即未必等同於「其他繼承人（即被告呂世明及被告呂金
    鋒2人）無償允贈彼等就系爭不動產之原應繼分」，換言之
    ，系爭不動產雖因「遺產分割」而登記為被告呂龍樹1人所
    有，然此本即無從排除被告呂世明、呂金鋒2人另以其他條
    件作為交換之可能，否則，被告呂世明、呂金鋒2人大可逕
    向法院為拋棄繼承之聲明，以達其放棄全部遺產之目的，故
    被告呂龍樹因「遺產分割協議」而未取得系爭不動產所有權
    之結果，未必理所當然等同民法第244條第1項之「無償」行
    為，此徵證人羅清仁於本院110年5月4日審理時到庭證述：
    伊跟被繼承人呂其源是鄰居關係，平時互動頻繁，有時候被
    繼承人呂其源會談及家裡的事情，最主要是被告呂世明；伊
    記得有一次被告呂世明做什麼機油的生意，那筆金額比較大
    ；在被繼承人呂其源往生前幾年，多次提及被告呂世明、被
    告呂金鋒常跟他拿錢做生意，將來過世後的話，要把不動產
    分給被告呂龍樹；因為鄉下人不知道要寫遺囑，被繼承人呂
    其源也不希望以後分配遺產的時候不公平，伊也不知道他們
    原本遺產怎麼分配，是被告今天有這個訴訟，伊才知道等語
    （見本院卷第33頁正、反面），勘認被告呂龍樹、呂金峰前
    開抗辯屬實。復經本院調閱NT-3268號自小客車歷次異動資
    料，該車輛於99年9月10日自備繼承人呂其源名下移轉登記
    至被告呂世明名下，此有汽車車主歷史查詢資料附卷足憑（
    見本院卷第46頁），益證被告呂龍樹、呂金峰及證人羅清仁
    所言與事實相符，亦即被告呂世明自被繼承人處受分配汽車
    一輛，足認本次遺產分割協議雖未兼及被繼承人呂其源所遺
    存款、汽車（參看系爭不動產分割協議、財政部中區國稅局
    遺產稅免稅證明書），更適足以反證繼承人之遺產分割，事
    涉多面向之考量，而難認「某人未繼承某項遺產，即等同於
    該人就其應繼分為無償之允贈」。
㈢、次按債務人所為之無償行為，有害及債權者，債權人得聲請
    法院撤銷之，民法第244條第1項固有明文；惟當事人主張有
    利於己之事實者，就其事實有舉證之責任，民事訴訟法第27
    7條前段亦有明定。本件原告既主張系爭不動產分割協議以
    及系爭不動產之移轉登記，均係其債務人即被告呂世明之「
    無償行為」，而已合致民法第244條第1項之構成要件，則原
    告自應就此利己主張率先舉證以明其實，然原告迄本院言詞
    辯論終結時止，仍僅以「被告等為本次遺產分割協議，均知
    悉債務人之債務，故仍為詐害債務人之行為」之片段事實，
    宣稱系爭不動產分割協議等同於被告呂世明之「無償行為」
    云云，則其主張民法第244條第1項「無償行為」之欠缺根據
    ，事甚顯然。另本院審酌被告間就如附表所示之遺產分割協
    議結果，約定附表編號1至11所示不動產分配予被告呂龍樹
    ，編號12分配予被告呂金峰，編號13分配予被告呂世明所有
    等情，應係考量被繼承人呂其源生前之遺願、被告呂龍樹對
    被繼承人呂其源生前之照顧與扶養、被繼承人呂其源多次協
    助被告呂金峰、呂世明做生意，繼承人間如此分配，實與法
    律規範及一般社會生活常情相符，顯見被告間所為上開分割
    協議並無害及原告債權之故意。
㈣、況原告貸款予債務人呂世明所評估者為被告呂世明本身當時
    的資力，並無就將來未必獲致之繼承財產予以衡估，且被告
    呂世明對被繼承人呂其源遺產為公同共有之權利，被告間之
    遺產分割協議及分割繼承登記，並未因此增加被告呂世明之
    不利益，自不在民法第244 條擬為保護之債務人清償能力範
    圍內，亦難認有害及原告之債權。此外，繼承人之遺產分割
    ，事涉多面向之考量，難認「某人未繼承某項遺產，即等同
    於該人就其應繼分為無償之允贈」，業如前述，而原告未提
    出其他證據證明被告間就系爭遺產所為遺產分割協議，及被
    告呂龍樹就附表所示編號1至11 之不動產所為分割繼承登記
    ，係詐害原告之無償行為之事實，故原告主張被告間所為分
    割協議及分割繼承登記行為，侵害原告之系爭債權云云，即
    非可取。是以，被告呂龍樹因遺產分割協議而取得如附表所
    示編號1 至11 所示不動產，均非屬無償取得，且無害及原
    告系爭債權之故意，故原告主張依民法第244 條第1 項規定
    撤銷被告所為遺產分割協議云云，即難憑採。
四、綜上所述，原告依民法第244 條第1 項、第4 項等規定，訴
    請被告就被繼承人呂其源所遺如附表所示之遺產於99年4月2
    3日所為之遺產分割協議之債權行為及被告呂龍樹就附表編
    號1至11所示之遺產分割協議，於99年5月19 日所為之分割
    繼承登記之物權行為，均應予以撤銷，及被告呂龍樹應將被
    繼承人呂其源所遺如附表編號1至11所示之不動產，於登記
    日期99年5月19 日之分割繼承登記予以塗銷，均無理由，應
    予駁回。　
五、本件事證已臻明確，兩造其餘主張、陳述及所提證據，核與
    判決結果不生影響，爰不另論述，併此敘明。
六、訴訟費用負擔之依據：民事訴訟法第78條。
中　　華　　民　　國　 110  　年　　8   　月　   26　日
 　　　  　　　　 斗六簡易庭
                                  法  官　陳定國
以上為正本係照原本作成。
如不服本判決，應於送達後20日內向本院提出上訴狀並表明上訴
理由，如於本判決宣示後送達前提起上訴者，應於判決送達後20
日內補提上訴理由書（須按他造人數附繕本）。
中　　華　　民　　國　　110 　年　　8 　　月　　26　　日
                                  書記官  黃鷹平
附表：被繼承人呂其源之遺產
編號 財產種類 財產名稱  權利範圍 １ 土地 雲林縣○○市○○○段○○○○段00○0地號土地 5分之1 ２ 土地 雲林縣○○市○○○段○○○○段00○00地號土地 30分之1 ３ 土地 雲林縣○○鄉○○段000地號土地 1分之1 ４ 土地 雲林縣○○鄉○○段000地號土地 1分之1 ５ 土地 雲林縣○○鄉○○段0000地號土地 1分之1 ６ 土地 雲林縣○○鄉○○段0000地號土地 1分之1 ７ 土地 雲林縣○○鄉○○段0000地號土地 1分之1 ８ 土地 雲林縣○○鄉○○段000地號土地 1分之1 ９ 房屋 雲林縣○○市○○街00號 5分之1  房屋 雲林縣○○鄉○○路000號 1分之1  房屋 雲林縣○○鄉○○路000號 1分之1  動產 NT-3268號自小客車    現金 新台幣6萬元